【裁判字號】    97,訴,452
【裁判日期】    980410
【裁判案由】    給付違約金
【裁判全文】
臺灣臺北地方法院民事判決               97年度訴字第452號
原      告  甲○○
            乙○○
上列二人共同
訴訟代理人  王泓鑫律師
複代理人    張明宏律師
被      告  聯合商業服務股份有限公司
                      設金門縣.
法定代理人  丙○○    住同上
                      居臺北市.
被      告  丁○○    住同上
上列當事人間請求給付違約金事件，本院於民國98年3月23日言
詞辯論終結，判決如下：
    主  文
被告應連帶給付原告新臺幣伍佰萬元，及自民國九十七年一月十
六日起至清償日止，按年息百分之五計算之利息。
訴訟費用由被告負擔。
本判決於原告以新臺幣壹佰陸拾柒萬元為被告供擔保後，得假執
行。但被告如於假執行程序實施前，以新臺幣伍佰萬元為原告預
供擔保後，得免為假執行。
    事實及理由
甲、程序方面：
一、按「當事人得以合意定第一審管轄法院。但以關於由一定法
    律關係而生之訴訟為限」，民事訴訟法第24條定有明文。次
    按「管轄權之有無，應依原告主張之事實，按諸法律關於管
    轄之規定而為認定，與其請求之是否成立無涉。本件相對人
    依其主張，既係向契約履行地之法院起訴，按諸民事訴訟法
    第十二條規定，原第一審法院即非無管轄權。至相對人主張
    之契約是否真正存在，則為實體法上之問題，不能據為定管
    轄之標準」，最高法院65年台抗字第162 號判例亦有明文。
    本件原告起訴主張被告應連帶賠償新台幣（下同）500 萬元
    ，乃以其與被告聯合商業服務股份有限公司（下稱聯合公司
    ）於民國96年1 月8 日簽立之協議書（附於本院卷第6 至9
    頁）為其依據，而依該協議書第10條約定「本協議書發生之
    訴訟，合意由台灣台北地方法院管轄。」，則依據原告之主
    張及前揭判例意旨所示，本件即有合意管轄之適用，本院自
    有管轄權。
二、被告經合法通知，皆未於最後言詞辯論期日到場，核無民事
    訴訟法第386 條各款所列情事，爰依原告之聲請，由其一造
    辯論為判決。
乙、實體方面：
一、原告起訴主張：
（一）緣原告甲○○及乙○○先前曾與訴外人巴頓公司、陳村田
      及莊坤明等人就桃園縣龍潭鄉○○段50、86、87、88、91
      等五筆地號土地（下稱系爭土地）發生買賣糾紛，而後來
      由被告聯合公司介入，表示願意協助履約，雙方於96年1
      月8 日簽定協議書，且該協議書已經過公證人認證 (案號
      ：本院民認麟字第110131號)。其中該協議書第二條約定
      「龍潭土地撤回查封後，甲方（即被告聯合公司）亦須盡
      速發包營造工程，並且取得足夠的保證金用以償還乙方的
      1,550 萬元土地款 (須扣除前一、二、三項已付款項)，
      本約定最遲必須於96年3 月31日以前給付，否則視為甲方
      違約。」，另第五條亦約定：「甲方違約時，乙方（即原
      告）得以片面解除本協議書，並且乙方得以沒收甲方已付
      的所有款項之外，甲方另須賠償乙方違約金五百萬元正」
      。而於前揭協議書第二條所約定之支付期限96年3 月31日
      前，被告為脫免違約責任，遂找來訴外人黃美玲，與原告
      二人、訴外人巴頓公司、陳村田及莊坤明等人於96年3 月
      28日共同簽訂一份和解書，簽約各方均同意原告二人將系
      爭土地出賣給訴外人黃美玲。依據該和解書第5 條約定：
      「本和解書之生效條件為『丙方（即訴外人黃美玲之公司
      鴻利公司）與乙方（即原告）完成簽訂買賣契約書』，其
      解除條件為『丙方與乙方之其中一方發生違約』，解除條
      件發生時，即為本合約書失效，甲乙雙方回復到前述公證
      契約書執行」，而同時原告於96年3 月28日亦另與訴外人
      黃美玲簽訂不動產買賣契約書乙份（該不動產買賣契約書
      雖於96年3 月28日當日簽字，但並未用印，而是於96年3
      月30日加簽指定登記代理人同意書及加註特約事項之後才
      用印）。然而簽約之後，買方即訴外人黃美玲於過程中並
      無履行任何約定事項，即到法院遞送民事起訴狀，要求原
      告必須將系爭土地所有權移轉登記給訴外人黃美玲，反而
      是原告多次催告訴外人黃美玲依約履行，但訴外人黃美玲
      均置之不理。
 （二）後因訴外人黃美玲未按時履行其依據該買賣契約書所生
       之義務，原告遂合法解除該買賣契約書。訴外人黃美玲
       違反上述買賣契約約定之事實及經過如下：
   (1) 依據原告與訴外人黃美玲簽具之系爭不動產買賣契約書
       第二條約定「…（一）本約簽訂時，甲方（即訴外人黃
       美玲）應付乙方（即原告）價款之ㄧ部份計新台幣五百
       萬元整，乙方將所有資料（如道路無償使用同意書等）
       交付銀行，且用印（所有權移轉）完成，始可兌現（佔
       總價款14％）…」。換言之，辦理所有權移轉之相關文
       件必須經由買賣雙方共同完成，又原告與訴外人黃美玲
       亦有約定，同意由原告甲○○擔任系爭土地相關登記之
       代理人，因此相關用印事宜，除原告自身之印章外，尚
       須訴外人黃美玲配合辦理用印事宜，即訴外人黃美玲有
       配合辦理用印（於相關文書上蓋印章）之協力義務。
   (2) 訴外人黃美玲因遲不配合辦理用印，原告於是在96年7
       月24日委請律師以中和郵局第963 號存證信函，函催「
       黃美玲小姐於文到後七日內前來本人前開住所配合將相
       關過戶文件用印完畢，並兌現該五百萬元，同時備妥第
       二次款項之同額本票，以利後續流程進行…」，訴外人
       黃美玲於96年7 月25日收到，然並未於7 日內配合完成
       用印及支付伍佰萬元之程序。
   (3) 原告為展現誠意特地至中壢調解會聲請調解，調解聲請
       書內亦載明：「一、請對造人攜帶身分證、印章前來，
       與聲請人共同填寫下列資料並用印：土地所有權移轉契
       約書、土地登記申請書、土地增值稅申報書。二、請對
       造人攜帶銀行開立之本行支票伍佰萬元正乙張、並於完
       成上述填寫及用印後、交付聲請人…」，訴外人黃美玲
       亦有收受並於96年9 月4 日委請施峻中大律師至調解會
       ，但仍未完成用印，亦未支付500萬元。
   (4) 原告再度於96年9 月11日寄發三重郵局1636號存證信函
       ，催請訴外人黃美玲「於文到後七日內與本人甲○○聯
       繫辦理用印事宜（用印地點可由台端挑選）並完成用印
       ，否則本人即解除契約」，訴外人黃美玲於96年9 月12
       日收受原告所寄發之三重郵局1636號存證信函，但亦恁
       置不理。
   (5) 原告等無奈之虞，亦只能於96年9 月26日委請律師寄發
       之中和郵局第1210號存證信函，表達解除與訴外人間不
       動產買賣契約書之意旨。訴外人黃美玲於96年9 月27日
       收受原告委請律師寄發之前揭號存證信函，故該契約應
       已於斯時經原告合法解除。
   (6) 訴外人黃美玲違反買賣契約並經原告合法解除之事實，
       已構成96年3 月28日和解書第5 條「丙方與乙方完成簽
       訂買賣契約書」之生效條件溯及地消滅（因事後遭到解
       除）及「丙方發生違約」之解除條件成就，和解書失效
       ，而回復到96年1月8日協議書之法律狀態：
     上開所述之96年3 月28日之和解書，雖原告與訴外人黃
       美玲）曾簽訂買賣契約，但後遭原告合法解除（如上所
       述），形同未簽訂，依據和解書第5 條約定，自屬生效
       條件未成就。
     另按「給付無確定期限者，債務人於債權人得請求給付
       時，經其催告而未為給付，自受催告時起，負遲延責任
       。」民法第229 條第2 項定有明文。本件訴外人黃美玲
       自96年3 月28日簽約以來，遲不配合辦理用印及履行讓
       原告兌現500 萬元之義務，雖上開義務並未約定期限，
       但至遲在96年7 月25日收到存證信函，及同年9 月4 日
       調解會當日已催請訴外人黃美玲配合用印及支付500 萬
       元，訴外人黃美玲於該時起已陷於遲延，原告於96年9
       月11日再度催請辦理用印及支付500 萬元事宜，訴外人
       黃美玲仍恁置不理，其應負遲延責任之違約事實甚明。
       另外，從訴外人黃美玲於96年12月2 日撤回前述買賣契
       約所有權移轉登記訴訟可知，其並無履行買賣契約之真
       意，僅係拖延之舉，意圖逃避違約之責任，違約事實至
       為灼然。是以訴外人黃美玲既發生違約事實，依該和解
       書第5 條，訴外人黃美鈴已屬違約（即違反不動產買賣
       契約），和解書之解除條件成就，和解書失其效力，則
       原告及被告雙方即應回復到上開96年1 月8 日所簽訂之
       協議書執行。在對訴外人黃美玲解除契約後，原告於96
       年10月30日以存證信函通知被告，表明依照上述和解書
       之約定，兩造間已回復到96年1 月8 日的協議書契約關
       係，並要求被告限期履約。然而，被告並未如期履約，
       因此，原告又於96年11月12日以存證信函通知被告，解
       除96年1 月8 日簽訂的協議書。
 （三）按「當事人得約定債務人於債務不履行時，應支付違約
       金。」民法第250 條定有明文。次按「解除權之行使，
       不妨礙損害賠償之請求」民法第260 條亦定明文。另「
       違約罰性質之違約金，於有違約情事時其請求權即已發
       生，不因其後契約之解除而謂並無違約情事，自無因契
       約解除而隨同消滅之理。」最高法院61年台上字第2922
       號判例亦有明揭。查被告既無於協議書第二條第三項約
       定之96年3 月31日前給付1,550 萬元土地款，且在原告
       解除96年1 月8 日簽訂的協議書之前，被告亦未依約給
       付，即屬有違兩造於96年1 月8 日簽立經過認證之協議
       書第二條約定。依上述協議書同條後段規定，被告應被
       視為違約。並依96年1 月8 日雙方所簽訂之協議書第五
       條，被告違約時，原告除得解除契約外，尚得請求被告
       賠償原告違約金500 萬元，並由被告丁○○負連帶保證
       責任。是以依上揭法文及協議書，原告得向被告二人請
       求連帶支付該500 萬元違約金。然被告迄今均未給付原
       告違約金，原告故不得不向鈞院起訴請求被告給付等語
       。
 （四）並聲明：(1)被告應連帶給付原告500 萬元，及自起訴狀
       繕本送達之翌日（即96年8 月24日）起至清償日止按週
       年百分之5 計算之遲延利息。(2)願供擔保，聲請宣告假
       執行。
二、被告則以下列情詞置辯：
（一）本件系爭土地買賣曾簽立相關書面契約，有(1)原告與訴外
      人莊坤明、巴頓建設公司於95年6 月23日簽訂之協議書（
      業經辦理公證）。(2)原告與被告於96年1 月8 日簽訂之協
      議書。(3)原告與被告聯合公司及訴外人巴頓建設公司和莊
      坤明於96年3 月28日簽訂之和解書。(4)原告與訴外人黃美
      玲於96年3 月28日簽訂之不動產買賣契約書。上開4 份文
      件，其立約當事人雖各有不同，但其相互間均為具有延續
      性及一貫性之相關文件，而其各自之立約當事人均為利害
      關係人，而依各立約當事人之約定真意，其簽署在後之文
      件均有更替、取代簽署在前之文件之效力。
（二）原告本件起訴之訴訟標的法律關係為前述96年1 月8 日所
      簽訂之契約書所生之契約請求權，惟原告因嗣後於96年3
      月28日已另行簽訂前述和解書，故上開96年1 月8 日之協
      議書業已因該和解書之簽訂而失其效力，縱使該和解書所
      約定之解除條件成就，但依和解書第5 條之約定，係回復
      至95年6 月23日所簽訂之協議書，而非回復至96年1 月8
      日所簽訂之協議書，由此96年1 月8 日所簽訂之協議書確
      實已失效作廢，從而原告執已失效作廢之96年1 月8 日所
      簽訂之協議書為依據而提起本件訴訟，自屬無據，應予駁
      回。
（三）並聲明：(1)原告之訴駁回。(2)如受不利之判決，願供擔保
      請准宣告免為假執行。
三、兩造不爭執事項
    本件系爭土地買賣曾先後簽立(1)原告與被告於96年1 月8 日
    簽訂之協議書。(2)原告與被告聯合公司及訴外人巴頓建設公
    司和莊坤明於96年3 月28日簽訂之和解書。(3)原告與訴外人
    黃美玲於96年3 月28日簽訂之不動產買賣契約書。有上揭協
    議書、和解書及不動產賣賣契約書各在卷可稽（附於本院卷
    第6 至17頁）。
四、得心證之理由：
    原告主張被告應賠償原告違約金500 萬元之事實，為被告所
    否認，並以上開情詞置辯。則本件首應審究者厥為：（一）
    原告與訴外人黃美玲於96年3 月28日簽訂系爭不動產買賣契
    約書後，訴外人黃美玲有無依約履行該契約書所生之義務？
    若訴外人黃美玲未依約履行，原告得否解除該賣賣契約？（
    二）原告若已解除與訴外人黃美玲之不動產買賣契約，是否
    會影響原告與被告聯合公司及訴外人巴頓建設公司和莊坤明
    於96年3 月28日簽訂之和解書效力？（三）原告依96年1 月
    8 日與被告所簽訂之協議書約定，請求被告應賠償原告違約
    金500 萬元，是否有理由？
（一）原告與訴外人黃美玲於96年3 月28日簽訂系爭不動產買賣
      契約書後，訴外人黃美玲未依約履行該契約書所生之義務
      ，原告得否解除該賣賣契約？
      原告主張訴外人黃美玲與其於96年3 月28日簽訂不動產買
      賣契約書後，未依約履行該契約書所約定甲方（即訴外人
      黃美玲）之應配合原告辦理系爭不動產所有權移轉之相關
      文件用印之協力義務及支付部分買賣價款500 萬元之義務
      ，原告遂合法解除與訴外人黃美玲所簽訂之該系爭契約書
      之事實，業據提出上揭不動產買賣契約書、原告於96年7
      月24日催告訴外人黃美玲履約之存證信函暨雙掛號回執、
      調解聲請書、原告於96年9 月11日催告訴外人黃美玲履約
      之存證信函暨雙掛號回執為證（附於本院卷第12至30頁）
      ，且為被告所未爭執，應堪信原告此部分之主張為真實。
（二）原告若已解除與訴外人黃美玲之不動產買賣契約，是否會
      影響原告與被告聯合公司及訴外人巴頓建設公司和莊坤明
      於96年3 月28日簽訂之和解書效力？
      原告主張因訴外人黃美玲違約遭原告合法解約後，已構成
      上開原告與被告聯合公司及訴外人巴頓建設公司和莊坤明
      於96年3 月28日簽訂之和解書第5 條「丙方（指訴外人黃
      美玲）與乙方（指原告）完成簽訂賣賣契約書」之生效條
      之件溯及的消滅及「丙方發生違約」之解除條件成就之情
      形，和解書因而失效等語，並提出其於96年10月30日催告
      被告履約之存證信函暨雙掛號回執及於96年11月12日聲明
      與被告解除契約之存證信函暨雙掛號回執為證（附於本院
      卷第31至37頁），然依原告與被告聯合公司及訴外人巴頓
      建設公司和莊坤明於96年3 月28日簽訂之上開和解書第5
      條約定「本和解書之生效條件為『丙方（指訴外人鴻利開
      發建設股份有限公司，下稱鴻利公司）與乙方（指原告）
      完成簽訂買賣契約書』，其解除條件為『丙方與乙方之其
      中一方發生違約』，解除條件發生時，即為本和解書失效
      ，甲乙雙方回復到前述公證契約書執行」等情以觀，該和
      解書所約定之生效要件為原告與訴外人鴻利公司簽立系爭
      買賣契約書始生效，而非原告與訴外人黃美玲個人簽立買
      賣契約始生效，況原告與訴外人鴻利公司並未簽立買賣契
      約，故上開和解書生效條件並未成就，該和解書既未生效
      ，即無嗣後解除條件成就之可能。準此，原告主張因訴外
      人黃美玲發生違約而解除條件成就，因而和解書失效一節
      ，因上開和解書生效條件並未成就，致該和解書未能生效
      ，即無嗣後解除條件成就之可能，故無依該和解書後段「
      解除條件發生時，即為本和解書失效，甲乙雙方回復到前
      述公證契約書（應係指該契約書內所載之『原告與訴外人
      莊昆明、巴頓建設公司於95年6 月23日簽訂之協議書之公
      證契約書』）執行」之情形，堪以認定。
（三）原告依96年1 月8 日與被告所簽訂之協議書約定，請求被
      告應賠償原告違約金500 萬元，是否有理由？
      原告主張被告應依96年1月8日協議書第五條「甲方（即被
      告）違約時，乙方（指原告）得以片面解除本協議書，並
      且乙方得以沒收甲方已付的所有款項之外，甲方另須賠償
      乙方違約金五百萬元正」之約定，賠償原告違約金500 萬
      元等語，雖為被告所否認，抗辯稱：原告先後就系爭土地
      買賣分別與被告、訴外人巴頓建設公司、訴外人莊坤明、
      訴外人黃美玲等簽訂協議書、和解書、不動產買賣契約書
      計4份文件，其簽署在後之文件均有更替、取代簽署在前
      之文件之效力，原告與被告簽訂之協議書，已因嗣後於96
      年3 月28日簽立之前述和解書而失其效力，縱使該和解書
      所約定之解除條件成就，但依和解書第5 條之約定，係回
      復至95年6 月23日所簽訂之協議書，而非回復至96年1 月
      8 日所簽訂之協議書，從而原告執已失效作廢之96年1 月
      8 日所簽訂之協議書為依據而提起本件訴訟，自屬無據，
      應予駁回云云，惟因上開和解書所約定之生效要件並未成
      就，致該和解書自始未能生效，已如前述，故原告與被告
      於96年1月8日所簽訂之協議書即無被告所稱由之後簽立之
      和解書更替、取代之情形，是以兩造仍應依96年1 月8 日
      所簽訂之協議書約定，行使權利並履行義務。本件被告既
      未依該協議書履行，原告依該協議書第五條規定，於被告
      違約時，原告除得片面解除契約外，尚得請求被告賠償原
      告違約金500 萬元，並由被告丁○○負連帶保證責任。是
      以原告依上揭協議書，請求被告應連帶賠償給付原告違約
      金500 萬元，即屬有理由。
五、綜上所述，原告基於協議書及連帶保證法律關係，請求被告
    應連帶給付原告500 萬元，及自起訴狀繕本送達之翌日（即
    96年8 月24日）起至清償日止按週年百分之5 計算之遲延利
    息，為有理由，應予准許。
六、兩造分別陳明願供擔保為假執行及免予假執行之宣告，核無
    不合，爰分別酌定相當擔保金額准許之。
七、因本案事證已臻明確，兩造其餘主張陳述及所提之證據，經
    本院斟酌後，認與判決結果不生影響，均毋庸再予論述，附
    此敘明。
八、據上論結，本件原告之訴為有理由，依民事訴訟法第78條、
    、第390 條第2 項、第392 條第2 項，判決如主文。
中    華    民    國    98    年    4    月    10    日
                  民事第五庭    法  官  陳靜茹
以上正本係照原本作成
如對本判決上訴，須於判決送達後20日內向本院提出上訴狀
中    華    民    國    98    年    4    月    10    日
                                書記官  鄭雅雲


司法院資訊處製作；財團法人民間司法改革基金會備份。
